臺灣士林地方法院民事判決　　　　　　　100年度訴字第528號
原　　　告　何麗美
　　　　　　陳根勝
上二人共同
訴訟代理人　葉繼升律師
被　　　告　臺北市立復興高級中學
法定代理人　呂豐謀
訴訟代理人　溫光雄律師
複代理人　　徐方齡律師
法定代理人　呂豐謀
上列當事人間債務人異議之訴事件，本院於民國100 年7 月27日
言詞辯論終結，判決如下：
    主  文
原告之訴駁回。
訴訟費用由原告負擔。
    事  實  及  理  由
壹、程序部分：
    按訴狀送達後，原告不得將原訴變更或追加他訴，但被告同
    意、請求之基礎事實同一、擴張或減縮應受判決事項之聲明
    、或不甚礙被告之防禦及訴訟之終結者，不在此限，民事訴
    訟法第255 條第1 項第1 款、第2 款、第3 款、第7 款定有
    明文。本件原告起訴狀所載聲明原為「本院100 年度司執字
    第13363 號強制執行案件（下稱系爭100 年執行案件）之強
    制執行程序應予撤銷」，嗣於訴狀送達後，在本院民國100
    年7 月6 日言詞辯論期日減縮其聲明為「本院100 年度司執
    字第13363 號強制執行案件，逾執行債權新臺幣（下同）14
    萬3,282 元及訴訟費2 萬1,165 元部分之強制執行程序應予
    撤銷」（本院卷第71頁、73頁）。經核原訴及變更之訴均係
    主張被告所持執行名義即本院85年度重訴字第172 號民事判
    決（下稱系爭判決）及確定證明書（以下合稱系爭執行名義
    ）所表彰之金錢債權已全部或部分罹於消滅時效。顯係本於
    同一基礎事實，而減縮應受判決事項之聲明者，其變更不甚
    礙被告之防禦及訴訟終結，被告復表示同意（本院卷第71頁
    ），揆諸前揭法條規定，其訴之變更應予准許，合先敘明。
貳、實體方面：
一、原告起訴主張：
  (一)被告於100 年3 月16日，持系爭執行名義，以系爭100 年執
    行案件對原告之財產為強制執行，執行內容為「原告應清償
    被告土地使用補償金12萬2,556 元、85年6 月15日至100 年
    2 月28日止按月給付額共42萬4,336 元、訴訟費2 萬1,165
    元，合計56萬8,057 元」，本院已就原告何麗美（下稱何麗
    美。如同指何麗美、陳根勝2 人，則合稱原告）之不動產、
    股票及存款債權為扣押。惟系爭執行名義命原告連帶給付者
    ，為無權占有使用臺北市北投區開明段1 小段168 、169 、
    172 、173 、180 等地號土地之相當租金損害金（以下合稱
    系爭金錢債權），依民法第126 條規定及最高法院69年度台
    上字第3912號、96年台上字第2660號裁判意旨，其各期給付
    請求權，因5 年不行使而消滅。由是，系爭判決主文中關於
    「自81年1 月起至85年6 月14日止」之相當租金不當得利，
    於系爭判決確定日（89年2 月11日）起至聲請執行之日，消
    滅時效早已完成。系爭判決主文命原告按月給付2,411 元部
    分，自被告遞狀之日（100 年3 月16日）回溯逾5 年部分亦
    已罹於消滅時效，故被告尚未逾5 年消滅時效之債權，僅限
    於「自95年3 月16日起至100 年2 月28日止」，共計4 年11
    月15日之相當租金損害金，即14萬3,282 元｛計算式：
    2,411 ×（12×4 ＋11.5）＝143,282 ｝，及取得系爭執行
    名義之訴訟費用2 萬1,165 元。
  (二)被告前於91年間，持系爭執行名義，就系爭判決主文關於拆
    屋還地部分聲請強制執行（本院91年度執字第136 號強制執
    行案件，下稱系爭91年執行案件），惟未就系爭金錢債權部
    分併為聲請強制執行，亦未繳納執行費用。執行法院限期命
    被告說明是否就金錢債權部分併為執行、陳報執行標的、補
    繳裁判費，逾期即視為金錢債權無庸執行。被告雖陳報欲就
    金錢債權部分一併聲請執行，惟未依強制執行第5 條規定表
    明請求實現之權利內容，亦未繳納執行費，自堪認被告並未
    依法就金錢債權請求強制執行。
  (三)被告於系爭91年執行案件中雖向法院表示欲就金錢債權部分
    一併執行，惟並未向原告請求履行系爭金錢債權，其陳報狀
    亦不能視為對原告為請求，故消滅時效並未因請求而中斷。
  (四)並聲明：系爭100 年執行案件，逾執行債權14萬3,282 元及
    訴訟費2 萬1,165 元部分之強制執行程序應予撤銷。
二、被告則抗辯：
  (一)系爭判決於89年2 月11日確定後，被告即持系爭執行名義聲
    請強制執行，而以系爭91年執行案件查封何麗美之不動產在
    案。嗣系爭執行名義拆屋還地部分，因臺北市結構工程工業
    技師公會鑑定認未拆除部分補強不易，致無法拆除。原告復
    表示希望就其越界占有部分洽請國有財產局准由伊承租使用
    ，被告亦報請相關單位共同會商。系爭金錢債權部分，被告
    於接獲本院91年1 月3 日士院儀意字第136 號函後，立即陳
    報「金錢債權部分須一併執行」，並請求查封原告坐落臺北
    市○○區○○路00巷0 號房屋及其基地，本院民事執行處並
    即以91年1 月24日士院儀執字第136 號函辦理查封登記在案
    ，若非執行系爭金錢債權，何有查封原告財產以資拍賣取償
    之必要？至該部分執行費用，亦經被告呈請法院裁定後通知
    補繳。被告於系爭判決確定後即依法聲請強制執行，實無不
    行使權利致時效完成之情。
  (二)原告曾於93年3 月26日陳情請求分期繳納賠償金及訴訟費，
    又於99年6 月15日以存證信函向被告申請承租其所占用之土
    地。再於99年8 月10日以存證信函回覆確認判決主文金額無
    誤，及原告願依被告決議事項辦理之意旨，並無拒絕繳納之
    意思甚明。
  (三)系爭金錢債權並無罹於消滅時效之情，爰聲明請求判決：原
    告之訴駁回。
三、本件經兩造整理並簡化之爭點為：系爭金錢債權中，95年3
    月15日之前發生之相當租金損害賠償金是否已罹於消滅時效
    ？（本院卷第116 頁）
四、本院得心證之理由如下：
  (一)按執行名義成立後，如有消滅或妨礙債權人請求之事由發生
    ，債務人得於強制執行程序終結前，向執行法院對債權人提
    起異議之訴。如以裁判為執行名義時，其為異議原因之事實
    發生在前訴訟言詞辯論終結後者，亦得主張之。強制執行法
    第14條第1 項定有明文。又時效完成後，債務人得拒絕給付
    。亦為民法第144 條第1 項所明定。本件原告以系爭金錢債
    權中，95年3 月15日之前發生之相當租金損害賠償金已罹於
    消滅時效為由，提起債務人異議之訴，被告則以前開情詞置
    辯。經查：
    1.按利息、紅利、租金、贍養費、退職金及其他1 年或不及
      1 年之定期給付債權，其各期給付請求權，因5 年間不行
      使而消滅。民法第126 條規定甚明。又租金之請求權因5
      年間不行使而消滅，既為前開法條所明定，則凡無法律上
      之原因，而獲得相當於租金之利益，致他人受損害時，如
      該他人之返還利益請求權，已逾租金短期消滅時效之期間
      ，對於相當於已罹於消滅時效之租金之利益，即不得依不
      當得利之法則，請求返還。其請求權之時效期間，仍應依
      前開規定為5 年（最高法院96年度台上字第2660號裁判意
      旨參照）。原告主張系爭金錢債權之消滅時效為5 年，洵
      屬有據。
    2.又按消滅時效，因開始執行行為或聲請強制執行而中斷，
      此觀諸民法第129 條之規定即明。經查，系爭91年執行案
      件進行中，本院民事執行處於91年1 月3 日發函予被告，
      其內容略為：「請於本通知送達次日起7 日內陳報就執行
      名義內容金錢債權部分是否執行？執行標的？如欲執行應
      補繳該部分之執行費用，逾期不為陳報，視為金錢債權部
      分無庸執行」。被告則於91年1 月14日具狀陳報：「本案
      金錢債權部分須一併執行，其執行標的為查封何麗美坐落
      ○○區○○路00巷0 號建物。登記謄本待後補呈。金錢債
      權之執行費用請以裁定明示後通知陳報人後當即依限補繳
      」。嗣被告補正何麗美所有，坐落臺北市○○區○○段0
      ○段00000 ○號、177 地號之建物、土地登記謄本。本院
      民事執行處旋即於91年1 月25日就上開房地辦理查封登記
      。此業經本院調閱系爭91年執行事件卷宗查核無訛。堪認
      被告於系爭91年執行案件中，確已就系爭金錢債權為強制
      執行，並經陳報執行標的、由法院予以查封在案，俾資變
      價拍賣，以滿足被告之金錢債權。從而，被告顯於91年1
      月間即已開始系爭金錢債權之執行行為，原告主張被告於
      系爭91年執行案件中始終未就系爭金錢債權為強制執行，
      遲至100 年3 月間始開始執行行為云云，顯屬無稽。
    3.原告主張原告於系爭91年執行案件中未針對系爭金錢債權
      之執行繳納執行費，不能認已開始執行行為云云。惟按，
      依91年1 月間適用之民事訴訟費用法（92年9 月10日廢止
      ）第23條第2 項準用同法第3 條、第5 條規定，以一訴附
      帶主張利息或其他孳息、損害賠償、違約金或費用者，不
      併算其價額，此於計算強制執行金額或價額時準用之。民
      事訴訟費用法廢止後，強制執行法第28條第2 第2 項準用
      民事訴訟法第77條之2 第2 項，亦同此規定。準此，被告
      於系爭91年執行案件中，於請求拆屋還地外，併請求就系
      爭金錢債權為執行，原無庸就金錢債權部分另行繳納執行
      費。原告以被告未繳納該部分執行費用為由，主張被告未
      合法聲請強制執行系爭金錢債權，洵無可取。
    4.況按時效因開始執行行為而中斷者，若因權利人之聲請，
      或法律上要件之欠缺而撤銷其執行處分時，視為不中斷。
      時效因聲請強制執行而中斷者，若撤回其聲請，或其聲請
      被駁回時，視為不中斷。復為民法第136 條規定明確。而
      民法第136 條第2 項所稱「其聲請被駁回時，視為不中斷
      。」係指合法有效之裁判者而言，如未經執行法院合法有
      效之裁判駁回其聲請時，自不生「視為不中斷」之效果，
      最高法院89年度台上字第308 號裁判意旨可資參照。由是
      ，縱認被告於系爭91年執行案件中，應就系爭金錢債權之
      執行另予繳納執行費，惟系爭91年執行案件之強制執行程
      序既未經法院駁回，復未經被告撤回聲請，依上開法條及
      裁判意旨，自不生「視為不中斷」之效果。從而，原告主
      張95年3 月15日前發生之相當租金損害賠償金已罹於消滅
      時效云云，非可採信。
    5.末按，被告本於提醒法院注意系爭金錢債權執行程序之意
      思，另行具狀聲請就系爭金錢債權部分單獨為強制執行，
      並繳納裁判費，經本院分案以系爭強制執行程序予以執行
      ，並無不許之理。被告雖具狀請求就系爭金錢債權部分單
      獨執行，惟其既未撤回系爭91年執行案件金錢債權之執行
      ，自不影響被告確已於91年1 月間聲請就系爭金錢債權為
      強制執行之事實，及因此而生之中斷時效法律效果。從而
      ，原告依強制執行法第14條第1 項之規定，請求撤銷系爭
      執行事件逾執行債權14萬3,282 元及訴訟費2 萬1,165 元
      部分之強制執行程序，為無理由，不應准許。
五、本件事證已臻明確，兩造其餘攻擊防禦方法及證據資料，核
    與判決結果不生影響，無一一論述之必要，附此敘明。
六、據上論結，原告之訴為無理由，依民事訴訟法第78條，判決
    如主文。
中    華    民    國   100    年    8     月    31    日
                  民事第二庭  法  官  王怡雯
以上正本係照原本作成。
如對本判決上訴須於判決送達後 20 日內向本院提出上訴狀。如
委任律師提起上訴者，應一併繳納上訴審裁判費。
中    華    民    國   100    年    9     月    5     日
                              書記官  林冠伶